【裁判字號】    96,訴,82
【裁判日期】    970118
【裁判案由】    違反毒品危害防制條例
【裁判全文】
臺灣屏東地方法院刑事判決                96年度訴字第82號
公  訴  人  臺灣屏東地方法院檢察署檢察官
被      告  丁○○
                      （另案在監執行）
指定辯護人  陳世明律師
被      告  丙○○
選任辯護人  陳彥勝律師
上列被告因違反毒品危害防制條例案件，經檢察官提起公訴（94
年度偵字第2235號），本院判決如下：
    主  文
丁○○、丙○○共同連續販賣第一級毒品，各處有期徒刑拾貳年
，均褫奪公權陸年，未扣案共同販賣第一級毒品所得新臺幣貳仟
元沒收，如全部或一部不能沒收時，以其財產抵償之；又共同連
續販賣第二級毒品，各處有期徒刑捌年陸月，均褫奪公權肆年，
未扣案共同販賣第二級毒品所得新臺幣玖仟伍佰元沒收，如全部
或一部不能沒收時，以其財產抵償之。各應執行有期徒刑拾捌年
，均褫奪公權陸年，未扣案共同販賣第一級、第二級毒品所得新
臺幣壹萬壹仟伍佰元沒收，如全部或一部不能沒收時，以其財產
抵償之。
    事  實
一、丁○○、丙○○係朋友關係，均明知海洛因、甲基安非他命
    分屬毒品危害防制條例第2條第1項、第2項所定之第一級、
    第二級毒品，不得持有、販賣，竟意圖營利，共同基於販賣
    第一級、第二級毒品之概括犯意聯絡，由丁○○於不詳時間
    ，以每錢（即3.75公克）新臺幣（下同）18,000元之價格、
    每10錢（即37.5公克）26,000元之價格，在屏東縣東港鎮吳
    國政住處二樓房間內，向吳國政販入數量不詳之第一級毒品
    海洛因及第二級毒品甲基安非他命，除部分供己施用外，餘
    則伺機販售牟利。於民國93年9 月間某日起至93年12月間某
    日止，以丁○○持用之不知情前女友洪斐瑤所有門號000000
    0000號行動電話作為聯絡工具，與附表編號1 至7 所示乙○○、己○○、甲○○、李國勝、戊○等人議定交易時間、地
    點、金額、數量後，再由丁○○或丙○○將議定之毒品數量
    持至交易地點交付予乙○○等人，而連續於附表編號1 至7
    所示之時間、地點，以附表編號1 至7 所示之金額、數量，
    共同販賣予附表編號1 至7 所示之乙○○、己○○、甲○○
    、李國勝、戊○等人施用，而販賣第一級毒品海洛因共10次
    ，計得款2,000 元、販賣第二級毒品甲基安非他命共11次，
    計得款9,500 元。嗣於94年1 年19日，經洪斐瑤向警方檢舉
    後，由警方循線查知上情。
二、案經屏東縣警察局將丙○○移請臺灣屏東地方法院檢察署檢
    察官偵查及由同署檢察官自動分案對丁○○偵查後起訴。
    理  由
壹、程序方面：
一、按「被告以外之人於審判外之言詞或書面陳述，除法律有規
    定者外，不得做為證據」；「被告以外之人於檢察事務官、
    司法警察官或司法警察調查中所為之陳述，與審判中不符時
    ，其先前之陳述具有較可信之特別情況，且為證明犯罪事實
    存否所必要者，得為證據」，刑事訴訟法第159條第1項、第
    159條之2分別定有明文。所謂「前後陳述不符」之要件，應
    就前後階段之陳述進行整體判斷，以決定其間是否具有實質
    性差異，惟無須針對全部陳述作比較，陳述之一部分有不符
    ，亦屬之。而所謂「較可信之特別情況」之情形，亦應就前
    後陳述時之各種外部情況進行比較，以資決定何者外部情況
    具有可信性。若陳述係在特別可信之情況下所為，則虛偽陳
    述之危險性即不高，雖係審判外陳述，或未經被告反對詰問
    ，仍得承認其有證據能力。本件證人乙○○、己○○、甲○○就被告丁○○、丙○○而言，及被告丙○○就被告丁○○
    而言，均屬被告以外之人，而證人乙○○、己○○、甲○○
    所為被告丁○○、丙○○販賣毒品之證述，及被告丙○○所
    為被告丁○○販賣毒品之證述，於警詢及本院審理時之先後
    陳述，雖有不一，然依上開證人之警詢筆錄觀之，該等警詢
    筆錄之記載，係採取一問一答方式，且上開證人於警詢時之
    供述較接近案發時點，記憶應較為清晰，憑信性甚高，而當
    時未直接面對被告，上開證人當時心理較為篤定，壓力較小
    ，較有可能據實陳述，況觀以上開證人於警詢所為證述之內
    容，對基本事實之證述互核一致，在本院審理時亦未表示警
    詢為遭受不正方法詢問或非出於其自由意志而為供述等情，
    益徵其等於本院審理時所為之陳述，或係時隔較久，業已遺
    忘部分案發情節，或係經權衡輕重，為袒護被告或恐被告對
    其不利等因素而所為之託詞，憑信性甚低，況證人乙○○等
    人均係供稱以電話聯繫購買毒品事宜，此亦有卷附之通聯紀
    錄在卷可考，益證其等之警詢筆錄憑信性甚高。故本院認證
    人乙○○、己○○、甲○○、丙○○於警詢中之陳述，基於
    發見真實之需求，且為證明犯罪事實之存否為有必要，本院
    斟酌上開供述證據之取得過程並無瑕疵，且與本案待證事實
    間具有相當之關聯性，是依前開說明，上開證人乙○○、己○○、甲○○、丙○○之警詢筆錄，本院認符合刑事訴訟法
    第159條之2 之情形而有證據能力。
二、次按被告以外之人於審判中死亡者；身心障礙致記憶喪失或
    無法陳述者；滯留國外或所在不明而無法傳喚或傳喚不到者
    ；到庭後無正當理由拒絕陳述者，其於檢察事務官、司法警
    察官或司法警察調查中所為之陳述，經證明具有可信之特別
    情況，且為證明犯罪事實之存否所必要者，得為證據，刑事
    訴訟法第159 條之3 定有明文。本件證人李國勝、洪斐瑤之
    警詢陳述，均係被告以外之人於審判外之言詞陳述，依刑事
    訴訟法第159 條第1 項規定，原則上並無證據能力。然證人
    李國勝已於95年1 月13日死亡；證人洪斐瑤經本院合法傳喚
    、拘提均未到案等情，有個人基本資料查詢結果、本院送達
    證書、拘票各1 件在卷可按（本院卷第92頁、第147 頁、第
    185 頁、第252 頁），而其等於警詢時均有陳述，且其等於
    警詢時所為關於被告2 人販賣毒品之供述，係屬證明本件犯
    罪事實存否所必要之證據，又參以販賣毒品罪刑甚重，警詢
    過程當時，被告2 人並未在場，證人李國勝、洪斐瑤較不易
    因人情壓力，有所顧忌，而迴避不利被告之陳述，揆諸上開
    說明，並參酌證人洪斐瑤、李國勝所證述：被告2 人係以門
    號0000000000號行動電話聯絡販毒事宜等語，復有通聯紀錄
    在卷可佐，堪認證人李國勝、洪斐瑤於警詢中所為之供述，
    符合傳聞法則例外之必要性及可信性之要件，均具有證據能
    力。
三、再按被告以外之人於偵查中向檢察官所為陳述，除顯有不可
    信之情況者外，得為證據，同法第159 條之1 第2 項定有明
    文。偵查中對被告以外之人（包括證人、鑑定人、告訴人、
    被害人及共同被告等）所為之偵查筆錄，或被告以外之人向
    檢察官所提之書面陳述，性質上均屬傳聞證據。惟現階段刑
    事訴訟法規定檢察官代表國家偵查犯罪、實施公訴，依法其
    有訊問被告、證人及鑑定人之權，證人、鑑定人且須具結，
    而實務運作時，檢察官偵查中向被告以外之人所取得之陳述
    ，原則上均能遵守法律規定，不致違法取供，其可信度極高
    ，職是，被告以外之人前於偵查中已具結而為證述，除反對
    該項供述得具有證據能力之一方，已釋明「顯有不可信之情
    況」之理由外，不宜遽指該證人於偵查中之陳述不具證據能
    力。本件證人乙○○、己○○、甲○○、戊○於偵查中之供
    述，均已依法具結，其等未曾提及檢察官在偵查時有不法取
    供之情形，且被告亦未曾釋明上開證述有何顯不可信之情況
    ，是以，證人乙○○、己○○、甲○○、戊○於上開偵查中
    之證述，依刑事訴訟法第159 條之1 第2 項之規定，自均得
    為證據。
四、又按刑事訴訟法第158 條之3 規定：「證人、鑑定人依法應
    具結而未具結者，其證言或鑑定意見，不得作為證據。」所
    謂「依法應具結而未具結者」，係指檢察官或法官依刑事訴
    訟法第175 條之規定，以證人身分傳喚被告以外之人（證人
    、告發人、告訴人、被害人、共犯或共同被告）到庭作證，
    或雖非以證人身分傳喚到庭，而於訊問調查過程中，轉換為
    證人身分為調查時，此時其等供述之身分為證人，則檢察官
    、法官自應依刑事訴訟法第186 條有關具結之規定，命證人
    供前或供後具結，其陳述始符合刑事訴訟法第158 條之3 之
    規定，而有證據能力。若檢察官或法官非以證人身分傳喚而
    以告發人、告訴人、被害人或共犯、共同被告身分傳喚到庭
    為訊問時，其身分既非證人，即與「依法應具結」之要件不
    合，縱未命其具結，純屬檢察官或法官調查證據職權之適法
    行使，當無違法可言。前揭非以證人之身分在審判中之陳述
    筆錄，倘該被告以外之人已經法院以證人身分傳喚到庭並經
    具結作證，且由被告為反對詰問，或有前揭傳喚不能或詰問
    不能之情形外，該未經具結之陳述筆錄因屬審判上之陳述，
    自有證據能力；若係在另案法官面前作成之陳述筆錄，本質
    上亦屬傳聞證據，自得依本法第159 條之1 第1 項之規定，
    認有證據能力，不能因陳述人未經具結，即一律適用刑事訴
    訟法第158 條之3 之規定，排除其證據能力（最高法院96年
    度台上第3527號判決意旨參照）。被告丙○○於本院96年2
    月13日訊問時，所為被告丁○○有販賣毒品之陳述，雖未經
    具結，然該次未經具結之陳述，係本院以被告之身分對之為
    羈押審查之訊問，依法本毋庸具結，且被告丙○○嗣已於本
    院審理時到庭，並以證人身分具結後接受交互詰問，自已保
    障被告丁○○之詰問權，是以，證人即被告丙○○於偵查中
    之前開證述，依刑事訴訟法第159 條之1 第2 項之規定，自
    得為證據。
貳、實體方面：
一、訊據被告丁○○、丙○○均矢口否認有何販賣海洛因、甲基
    安非他命之犯行，被告丁○○辯稱：伊係與乙○○等人合資
    購買毒品施用，並未販賣毒品云云；被告丙○○辯稱：伊曾
    拿毒品給乙○○等人施用，但此係因乙○○等人向伊要的，
    伊並無販賣毒品云云。經查：
(一)、上開事實，業據被告丙○○於警詢時供稱：伊曾至丁○○位
    在屏東市○○路732 之4 號「青梅竹馬」大樓11之3 號租屋
    處，共同販賣海洛因、甲基安非他命予乙○○、甲○○、己○○、李國勝、戊○等人，販賣所得由伊保管，並與丁○○
    一起花用；伊與丁○○到屏東縣東港鎮向綽號「九哥」之吳
    國政購買海洛因、甲基安非他命，以18,000元購買海洛因1
    錢及以26,000元購買甲基安非他命10錢，然後帶回「青梅竹
    馬」大樓，由伊將毒品分裝，甲基安非他命分裝成每包0.6
    公克，塊狀海洛因則由丁○○壓碎後，再用大的夾鍊袋放入
    海洛因粉末及葡萄糖，以1 比3 之比例混合後，分裝成每包
    0.4 公克；乙○○、己○○、甲○○、李國勝、戊○等人均
    係撥打丁○○持用之門號0000000000號行動電話約定交易地
    點，由伊直接送到乙○○等人住處交易，或由乙○○等人至
    「青梅竹馬」大樓樓下（即自由路上）交易等語綦詳（見警
    卷第7 至13頁）。
(二)、復據證人乙○○於警詢、偵查中證稱：伊於93年9 月至10月
    間曾向丁○○買過海洛因，都是由丙○○拿給伊的，伊先以
    家用電話撥打丁○○所持用之門號0000000000號行動電話聯
    絡，約4 至5 次，大部分是約在「青梅竹馬」大樓樓下，由
    丁○○或丙○○出面交易，或由丙○○至伊位在屏東市○○
    路58之76號住處交易，伊買的時候都說要買1,000 元，但伊
    都是欠著，所以丁○○他們都是拿500 元的量給伊等語（見
    警卷第38至40頁、偵卷第141 至142 頁）；證人己○○於警
    詢、偵查中證稱：伊向丁○○買過3 次毒品，大約於93年6
    月間，伊係以門號0000000000號行動電話撥打丁○○持用之
    門號0000000000號行動電話約定購買毒品種類、數量及交易
    地點，海洛因部分是拿500 元，甲基安非他命2 次均是1,00
    0 元，有時係伊至「青梅竹馬」大樓樓下交易，有時係丙○○至伊位在屏東市○○路456 巷99弄14號住處交易等語（見
    警卷第49至50頁、偵卷第33至34頁）；證人甲○○於警詢、
    偵查中證稱：伊買海洛因、甲基安非他命時，均先以公共電
    話撥打丁○○持用之門號0000000000行動電話，大約於93年
    10月間買了3 至4 次海洛因、甲基安非他命，每次約500 或
    1,000 元，伊都是把錢交給丙○○，因為丁○○會叫丙○○
    拿毒品給伊，伊再把錢交給丙○○等語（見警卷第45至46頁
    、偵卷第42至44頁）；證人李國勝於警詢時證稱：伊係撥打
    丁○○門號0000000000號行動電話聯絡購買毒品數量、交易
    地點，伊向丁○○買過2 至3 次甲基安非他命；丁○○有說
    毒品來源是跟吳國政拿的及其係與丙○○合夥販賣毒品等語
    （見警卷第34至36頁）；證人戊○於偵查中證稱：伊向丁○○拿過4 或5 次甲基安非他命，每包1,000 元，伊係以公共
    電話撥打電話給丁○○，由丁○○本人接電話後，再由丙○○至伊位在屏東市○○街9-42號住處交易等語明確（見偵卷
    第71至73頁）。
(三)、觀之被告丙○○及證人李國勝、乙○○、甲○○、己○○、
    戊○等人之證述，就其等均係先撥打被告丁○○持用之門號
    0000000000號行動電話聯絡後，由證人李國勝等人至「青梅
    竹馬」大樓樓下或由被告丙○○持毒品至證人乙○○、己○○、戊○住處交易等情節，互核大致相符，並無齟齬之處；
    且參酌證人乙○○、己○○、甲○○、李國勝等人均因施用
    海洛因、甲基安非他命等行為，分別經法院裁定送強制戒治
    及論罪科刑，有臺灣屏東地方法院檢察署全國刑案資料查註
    紀錄表在卷可憑（見偵卷第111 至131 頁），足認證人乙○○等人確有施用毒品之情無訛；再被告丁○○於93年9 月間
    至12月間，確係持用門號0000000000號行動電話之情，並經
    證人即被告丁○○前女友洪斐瑤於警詢時證稱：因丁○○沒
    有手機門號可使用，伊就申辦門號0000000000號行動電話供
    丁○○使用等語明確（見警卷第31頁），此外，復有門號00
    00000000號行動電話通聯紀錄1 件在卷可稽（見偵卷第71至
    100 頁），堪信被告丙○○及證人乙○○、己○○、甲○○
    、李國勝、戊○之前開供述，均與事實相符，堪以採信。被
    告丙○○、丁○○確有販賣毒品海洛因、甲基安非他命之事
    實，應可認定。
(四)、證人乙○○、己○○、甲○○、戊○雖於本院審理時翻異前
    詞，均改證稱：伊等未向丁○○、丙○○購買毒品云云。然
    查：
 1、證人乙○○、己○○、甲○○、戊○等人確係向被告丁○○
    、丙○○購買海洛因、甲基安非他命之情，已據其等於警、
    偵訊供述甚詳，業如前述。而依其等之警、偵訊筆錄觀之，
    均係採一問一答方式，證述內容亦係由證人乙○○等人主動
    供出，且就購買時間、數量、種類、金額及交易地點、方式
    尚稱明確，而證人乙○○、己○○、戊○於本院審理時僅泛
    稱不記得在警、偵訊時之證述內容，均未供陳警方及檢察官
    有何不法取供之情事，顯見其等於警、偵訊時之證述應係出
    於自由意志所為，該等筆錄之憑信性甚高。況參以證人乙○○於偵查中曾證稱：伊都是向丁○○表示要買1,000 元，但
    因伊都是用賒欠的，因此，被告丁○○、丙○○都只拿500
    元的量給伊等語（見偵卷第142 頁），核與被告丙○○於本
    院訊問時供稱：乙○○跟丁○○拿毒品，都會嫌丁○○拿的
    比實際價格少的毒品給伊等語相符（見本院卷第51頁反面）
    ，依此，倘證人乙○○等人未曾向被告丁○○、丙○○購買
    毒品，何以其等在警、偵訊主動供出買受毒品之內容，竟會
    與被告丙○○於警詢中之自白一致，堪信其等於警、偵之證
    述，應與事實相符，堪以採信。
 2、證人甲○○於本院審理時雖改證稱：伊係因檢察官誘導訊問
    始會供稱向被告丁○○、丙○○購買毒品云云。然證人甲○○業於警詢時證稱：伊要購買毒品甲基安非他命時，會先用
    公共電話撥打丁○○行動電話，丁○○會叫伊到「青梅竹馬
    」大樓交易，或由丙○○拿毒品給伊等語（見警卷第45頁）
    ，核與被告丙○○於警詢供稱：甲○○都用公共電話撥打丁○○持用之門號0000000000號行動電話，然後至「青梅竹馬
    」大樓樓下由丁○○或伊與甲○○完成毒品交易等語相符（
    見警卷第11頁），而參酌證人甲○○分別係被告丁○○之學
    弟及被告丙○○之表妹夫，其與被告丁○○、丙○○關係匪
    淺，且與被告丁○○、丙○○亦無恩怨，自無設詞誣陷被告
    丁○○、丙○○之理。況依證人甲○○之偵訊筆錄觀之，證
    人甲○○於檢察官告知被告丙○○否認販毒後，猶證述伊係
    向被告丁○○、丙○○購買毒品等語（見偵卷第43頁），益
    認證人甲○○於警、偵訊之證述，並非出自檢察官之誘導訊
    問下所為。證人甲○○於本院改證稱：係檢察官誘導始為被
    告2 人販賣毒品之證述云云，顯係迴護被告丁○○、丙○○
    之詞，不足採信。
 3、證人己○○於本院審理時先證稱：伊係撥打電話給丁○○，
    說有1 支手機要跟他換東西，在電話中並未談及要換什麼東
    西，時間約於93年8 月至10月間，係向丙○○拿毒品，用手
    機換甲基安非他命，有印象的只有這1 次云云（見本院卷第
    123 至124 頁），旋又證稱：伊因身上沒有錢，就拿手機給
    丁○○，伊是打電話叫丁○○過去伊家的，伊知道丁○○、
    丙○○可以拿到毒品，伊有拿500 元給丙○○，但沒有拿到
    毒品云云（見本院卷第126 至127 頁），依此，證人己○○
    既僅向被告丁○○、丙○○拿取甲基安非他命1 次，則其豈
    有同時以手機、現金換取甲基安非命之可能；再者，證人己○○係購買毒品者，本應支付價金予出賣者，倘其缺錢購買
    毒品，而欲以物品兌換，衡情，應會採取低姿態前去「青梅
    竹馬」大樓向被告丁○○哀求應允，豈會違反常情，由被告
    丁○○持毒品前往其住處交換，況其等於電話中並未談及欲
    購買者係何種毒品、手機價值為何，則被告丁○○如何指示
    被告丙○○攜帶合於證人己○○所需之毒品種類及數量。是
    以，證人己○○於本院審理時之上開證詞，尚非無疑，自難
    採為被告丁○○、丙○○有利之證據。
 4、從而，證人乙○○等人於警、偵訊之證詞，應與事實相符，
    應足憑信，其等於本院審理時之證述，顯係迴護被告丁○○
    、丙○○之詞，尚不可採。
(五)、至被告丁○○、丙○○固否認販賣毒品犯行，並以前揭情詞
    置辯。惟查，被告丁○○、丙○○確有販賣海洛因、甲基安
    非他命之情，已據被告丙○○、證人乙○○、己○○、甲○○、李國勝、戊○證述明確，已如前述。且被告丁○○、丙○○本身雖有施用海洛因、甲基安非他命之習性，而有與證
    人乙○○等人合資購買毒品解癮之動機，然施用毒品之人因
    個人吸食頻率，藥癮發作時間各有不同，自無強忍藥癮至彼
    此均有施用毒品需要時，始合資購買毒品朋分施用之情，況
    依被告丁○○、丙○○與證人乙○○等人交易毒品次數觀之
    ，被告丁○○、丙○○實不可能於多位證人每次來電需求毒
    品之際，同時亦基於自己施用之需要，而與其等出資合購毒
    品。因此，應認本件被告丁○○、丙○○係另向上手調取毒
    品，再轉賣予證人乙○○等人無訛。另被告丙○○僅從事過
    房屋仲介1 個月，其家庭經濟狀況勉持，業據其於警詢、本
    院審理時供述甚明（見警卷第6 頁、本院卷第230 頁反面）
    ，而其本身亦係施用毒品之人，是依其經濟能力，欲取得毒
    品供其本身解癮，已非易事，豈有餘力無償提供毒品予證人
    乙○○等人施用。是被告丁○○、丙○○上開所辯，顯係臨
    訟卸責之詞，均不足採信。
(六)、再本件固未查扣第一級毒品海洛因、第二級毒品甲基安非他
    命，然證人己○○於本院審理時證稱：向被告丁○○、丙○○拿回來的毒品，與向別人拿的毒品是一樣的，因伊長期施
    用毒品，毒品反應有無相同，伊感覺得出來等語（見本院卷
    第125 頁反面）、證人甲○○於本院審理時證稱：依以前施
    用毒品的樣子及反應，就可知道拿回來的毒品是真或假等語
    （見本院卷第130 頁）；再參酌證人乙○○、己○○、甲○○、李國勝、戊○等人，均曾因施用毒品行為，經法院裁定
    送觀察、勒戒、強制戒治或論罪科刑確定等情，已如前述。
    是以，證人乙○○等人既具施用毒品之經驗，對所購買之毒
    品之種類、純度、真偽自有判斷能力。是以，本案雖無毒品
    扣案送鑑，惟證人乙○○等人於向被告丁○○、丙○○購買
    毒品施用後，既仍陸續向被告丁○○、丙○○購買毒品施用
    ，顯見被告丁○○、丙○○所販賣予證人乙○○等人之毒品
    ，確係第一級毒品海洛因、第二級毒品甲基安非他命，否則
    ，證人乙○○等人豈願一再花費金錢向被告丁○○、丙○○
    購買。依此，本案自難僅因未扣得海洛因、甲基安非他命，
    即逕予否定被告丁○○、丙○○確有販賣海洛因、甲基安非
    他命之事實。
(七)、按毒品危害防制條例所規定之販賣毒品罪，雖未明示「營利
    之意圖」為其犯罪構成要件，然「販賣」一語，在文義解釋
    上當然已寓含有買賤賣貴，而從中取利之意思存在。且從商
    業交易原理與一般社會觀念而言，販賣行為在通常情形下，
    仍係以牟取利益為其活動之主要誘因與目的。又政府為杜絕
    毒品氾濫，毒害人民甚深，再三宣導民眾遠離毒品、媒體報
    導既深且廣，對於禁絕毒品之政策，應為大眾所熟悉。再政
    府對於查緝施用、轉讓及販賣毒品無不嚴格執行，且販賣毒
    品罪係重罪，若無利可圖，衡情一般持有毒品者，當不致輕
    易將持有之毒品交付他人。況販賣毒品乃違法行為，非可公
    然為之，且有其獨特之販售路線及管道，亦無公定之價格，
    復可任意增減其分裝之數量，而每次買賣之價量，亦可能隨
    時依市場貨源之供需情形、交易雙方之關係深淺、資力、對
    行情之認知、查緝是否嚴緊，及購買者被查獲時供述購買對
    象之可能性風險評估等諸般事由，而異其標準，非可一概而
    論，是販賣之利得，誠非固定，而縱使販賣之人從價差或量
    差中牟利方式雖異，其意圖營利之非法販賣行為仍屬同一。
    故本件被告丁○○、丙○○雖於不詳時間，以不詳之價格販
    入不詳數量之海洛因、甲基安非他命，而無法計算其於附表
    編號1 至7 所示販賣海洛因、甲基安非他命之利得，然倘被
    告丁○○、丙○○無利可圖，當不可能甘冒被供出來源或被
    檢警查緝法辦之風險，而平價或低價販賣海洛因、甲基安非
    他命予證人乙○○等人之理。況被告丙○○於警詢時亦供稱
    有將購入之海洛因、甲基安非他命分裝，海洛因更加入葡萄
    糖混合等語甚明（見警卷第10頁）。因此，被告丁○○、丙○○顯有藉此販賣海洛因、甲基安非他命予證人乙○○等人
    以牟利之意圖，應堪認定。
(八)、綜上所述，勾稽互核，本件事證明確，被告丁○○、丙○○
    犯行均堪認定。
二、論罪科刑部分：
(一)、按行為後法律有變更者，適用行為時之法律。但行為後之法
    律有利於行為人者，適用最有利於行為人之法律，刑法第2
    條第1項定有明文。再按行為後法律有變更者，應將行為時
    之法律與裁判時之法律比較適用最有利於行為人之法律；又
    新舊刑法關於刑之規定，雖同採從輕主義，惟比較時仍應就
    罪刑有關之共犯、未遂犯、連續犯、牽連犯以及累犯加重、
    自首減輕、暨其他法定加減原因、與加減比例等一切情形，
    綜其全部之結果，而為比較，再適用有利於行為人之法律處
    斷，而不得一部割裂分別適用不同之新舊法（最高法院24年
    上字第4634號、29年上字第964號判例意旨、95年第8次刑事
    庭會議決議參照）。本件被告行為後，94年2 月2 日修正之
    刑法業已於95年7 月1 日施行，本案論罪科刑所適用之刑法
    法律有所變更，茲詳述如下：
 1、被告行為後，刑法第28條關於共同正犯之規定，已由原規定
    「2 人以上共同實施犯罪之行為者，皆為正犯」，修正為「
    2 人以上共同實行犯罪之行為者，皆為正犯」，即將舊法之
    「實施」修正為「實行」。原「實施」之概念，包含陰謀、
    預備、著手及實行等階段之行為，修正後僅共同實行犯罪行
    為始成立共同正犯。是新法共同正犯之範圍已有限縮，排除
    陰謀犯、預備犯之共同正犯。新舊法就共同正犯之範圍既因
    此而有變動，自屬犯罪後法律有變更，而非僅屬純文字修正
    ，應有新舊法比較適用之問題（最高法院96年度台上字第93
    4 號判決意旨參照）。本件被告丁○○、丙○○2 人係基於
    共同犯罪之意思，而參與犯罪構成要件行為，不論依新舊法
    規定，均構成共同正犯，比較新舊法結果，修正後之規定，
    對被告並無較有利之情形，自應依被告行為時即修正前之規
    定處斷。
 2、修正後刑法第33條第5款規定：「罰金：新臺幣1,000元以上
    ，以百元計算之」，修正前之刑法同條款則規定：「罰金：
    1元以上」（計算結果為「新臺幣30元」），故依修正後之
    規定，毒品危害防制條例第4條第1項、第2項法定刑中有關
    罰金刑之下限已經提高。是比較新舊法之結果，以修正前之
    規定較為有利於被告。
 3、刑法第56條之連續犯規定，業已刪除，此刪除雖非犯罪構成
    要件之變更，但顯已影響行為人刑罰之法律效果，自屬法律
    有變更。茲以本件被告2 人先後販賣毒品多次之犯行，倘依
    舊法規定，核屬連續犯，應論以一罪，並加重其刑；惟依刪
    除連續犯後之新法規定，被告所犯先後多次販賣毒品行為，
    各自獨立，應分別論罪後，合併處罰。是比較新舊法之結果
    ，以修正前刑法有關連續犯之規定較有利於被告。
 4、修正前第51條第5 款規定：「宣告多數有期徒刑者，於各刑
    中之最長期以上，各刑合併之刑期以下，定其刑期。但不得
    逾20年」，而修正後之刑法第51條第5 款則規定：「宣告多
    數有期徒刑者，於各刑中之最長期以上，各刑合併之刑期以
    下，定其刑期。但不得逾30年」。是比較新舊法之結果，以
    修正前刑法較有利於被告。
 5、修正後刑法第59條之規定，乃法院就刑之酌減審認標準見解
    之明文化，非屬法律之變更，自無新舊法比較之問題（最高
    法院95年第8 次刑事庭會議決議參照）。
 6、修正前刑法第64條第2 項規定：「死刑減輕者，為無期徒刑
    ，或為15年以下12年以上有期徒刑」，修正前刑法第65條第
    2 項規定：「無期徒刑減輕者，為7 年以上有期徒刑」；修
    正後刑法第64條第2 項則規定：「死刑減輕者，為無期徒刑
    」，修正後刑法第65條第2 項則規定：「無期徒刑減輕者，
    為20年以下15年以上有期徒刑」，經比較新舊法之結果，自
    以修正前之規定較有利於被告。
 7、本院綜合比較結果，本件論罪科刑之刑法法律，以修正前之
    刑法規定對被告丁○○、丙○○較為有利，依刑法第2 條第
    1 項前段之規定，應一體適用最有利於行為人之法律即修正
    前刑法之相關規定。
(二)、按海洛因、甲基安非他命分別係毒品危害防制條例第2 條第
    2 項第1 款、第2 款規定之第一級、第二級毒品，依法不得
    持有、販賣。又意圖營利而販入毒品，雖未及賣出，仍依販
    賣既遂罪論處。但如意圖營利而販入毒品後，第一次販賣與
    他人之行為，此乃接續原先販入之犯意而為，不論其行為屬
    既遂或未遂，應認基於單一犯意之接續行為，尚難以刑法修
    正前連續犯之規定論處。又其第一次之販入及賣出行為既已
    完成一完整的販入賣出之販賣行為，則其第二次以後之單純
    賣出行為，自應以其賣出行為是否完成，作為判斷既遂或未
    遂之準據，並以其是否基於概括犯意為之，而依連續犯論處
    。不能認行為人既以營利之意圖而販入毒品後，其嗣後之任
    一次賣出行為，不論其是否既遂或未遂，均接續原先販入之
    犯意，而論以販賣既遂罪（最高法院96年度台上字第4644號
    、96年度台上字第5392號判決意旨參照）。是以，被告2 人
    意圖營利，就附表編號1 、2 、3 所示販賣海洛因之行為，
    均係犯毒品危害防制條例第4 條第1 項之販賣第一級毒品罪
    ；就附表編號4 、5 、6 、7 所示販賣甲基安非他命之行為
    ，均係犯毒品危害防制條例第4 條第2 項之販賣第二級毒品
    罪。被告2 人販賣第一級毒品海洛因、第二級毒品甲基安非
    他命而持有海洛因、甲基安非他命之低度行為，應為販賣之
    高度行為所吸收，均不另論罪。被告2 人就上開犯行間，有
    犯意聯絡與行為分擔，均為共同正犯。又被告2 人意圖營利
    販入第一級毒品海洛因後，再伺機於附表編號1 所示時間，
    販賣予證人乙○○1 次之行為，及販入第二級毒品甲基安非
    他命後，再伺機於附表編號4 所示時間，販賣予證人李國勝
    1 次之行為，均係接續原先販入之犯意而為，應認基於單一
    犯意之接續行為，而僅個別成立販賣毒品既遂罪。公訴事實
    雖未敘及被告丁○○、丙○○上開販入之行為，惟此部分與
    被告2 人於附表編號1 、附表編號4 所示販賣予證人乙○○
    、李國勝各1 次之事實，具有接續關係而屬實質上一罪關係
    ，均為起訴效力所及，本院自應予審理。
(三)、再修正後刑法刪除有關連續犯之規定，其立法意旨乃於回歸
    連續犯數罪之本質，並考慮刑罰公平原則，避免多次犯罪僅
    科以一次刑罰，引發鼓勵犯罪質疑，及犯罪次數與刑度輕重
    失衡之流弊，此為法界數十年來所凝聚，並落實為法律修正
    之共識，是倘於廢止連續犯之規定後，在與接續犯或集合犯
    概念不符之情形下，猶予以擴張適用，則集合犯或接續犯之
    概念終將重蹈連續犯之覆轍，連續犯廢止之目的將成泡影，
    刑法改革亦成空談（最高法院96年第9 次刑事庭會議，對施
    用毒品行為，決議仍採此見解）。倘認被告多次分別販賣毒
    品，係出於同一之犯意為之集合犯，係包括一罪，或出於同
    一犯意持續為之，係接續犯，為同一案件，足可使已廢止之
    連續犯死而復活，無異承認連續犯狀態繼適用，尚非立法者
    之原意。故販賣毒品行為，原則上應認為均單獨成立一個犯
    罪行為，即每次販賣毒品行為，均應該當毒品危害防制條例
    第4 條規定之構成要件。公訴人認被告2 人上開販賣海洛因
    、甲基安非他命之行為，應依集合犯論處，容有誤會，併此
    敘明。是以，被告2 人如附表編號1 至7 所示販賣海洛因、
    甲基安非他命之犯行，雖係個別販賣給證人乙○○、己○○
    、甲○○、李國勝、戊○等人，其各次販賣之行為各具獨立
    性，然被告2 人上開10次販賣海洛因、11次販賣甲基安非他
    命之犯行，均時間緊接，觸犯構成要件相同之罪名，皆為連
    續犯，應依修正前刑法第56條規定，各論以一罪，除就販賣
    第一級毒品法定刑為死刑、無期徒刑及販賣第二級毒品法定
    刑為無期徒刑部分，依法不得加重外，餘均依法加重其刑。
(四)、末按毒品危害防制條例第4條第1項規定：「販賣第一級毒品
    者，處死刑或無期徒刑；處無期徒刑者，得併科新臺幣1 千
    萬元以下罰金」，然同為販賣第一級毒品之人，其原因動機
    不一，犯罪情節未必盡同，或有大盤毒梟者，亦有中、小盤
    之分，甚或僅止於吸毒者友儕間為求互通有無之有償轉讓者
    亦有之，其販賣行為所造成危害社會之程度自屬有異，法律
    科處此類犯罪，所設之法定最低本刑卻同為「無期徒刑，得
    併科新臺幣1 千萬元以下罰金」，不可謂不重。查本件被告
    2 人雖有共同販賣第一級毒品之情，惟被告2 人販賣之次數
    10 次 ，所得僅2,000 元，販賣數量及次數不多、犯罪所得
    甚少，且販賣人數僅乙○○、己○○、甲○○3 人，其犯罪
    情節當非與大盤毒梟者可資等同並論，惟所觸犯法定本刑係
    死刑、無期徒刑之重罪，誠屬情輕法重，倘依毒品危害防制
    條例第4 條第1 項之規定，就被告2 人所犯販賣第一級毒品
    海洛因之犯行，論處法定最低本刑，實嫌過重，是以，本件
    被告2 人販賣第一級毒品之犯行，衡情尚有可憫恕之處，爰
    依刑法第59條之規定，就被告2 人販賣第一級毒品海洛因部
    分，均酌量減輕其法定刑，並就無期徒刑、死刑以外之法定
    罰金刑部分，均先加後減之。被告所犯上開2 罪間，犯意各
    別，罪名互殊，應予分別論罪，合併處罰。
(五)、爰審酌被告丁○○、丙○○為圖不法利益，竟無視於政府所
    推動之禁毒政策，而販賣毒品，使毒品流落市面，毒害社會
    大眾，所為實屬不該，且犯後未能坦認犯行，猶飾詞否認之
    犯後態度，難認被告2 人有悔改之意，惟念其等販賣期間非
    長，危害尚非重大，獲利亦少，與坊間大盤販賣毒品者，情
    節尚有不同，並兼衡其等素行、智識程度、生活狀況等一切
    情狀，分別量處如主文所示之刑，並定其應執行之刑。又依
    被告2 人所犯販賣毒品罪之性質，嚴重危害社會安全，認為
    有褫奪公權之必要，併宣告被告2 人褫奪公權如主文所示（
    被告行為後刑法第37條第2 項固有修正，惟褫奪公權乃從刑
    ，與主刑之宣告自不得割裂適用，應一併適用修正前刑法第
    37條第2 項規定）。另毒品危害防制條例第19條第1 項規定
    ，係採義務沒收主義，故販賣毒品所得金錢，如能認定確係
    販賣毒品所得款項，應宣告沒收，不以當場搜獲扣押者為限
    ，但因其並無「不問屬於犯人與否，沒收之」之特別規定，
    自仍以沒收物屬於犯人所有者為限，始得依該規定予以沒收
    。而上開規定所稱「追徵其價額」者，必限於所沒收之物，
    為金錢以外其他財物而無法沒收時，始應追徵其價額，使其
    繳納與原物相當價額。如所得財物為金錢而無法沒收時，應
    以其財產抵償之，而不發生追徵價額問題（最高法院93年度
    台上字第1218號、93年度台上第2670號、93年度台上第2743
    號判決意旨參照）。查被告2 人如附表所示販賣第一級毒品
    海洛因、第二級毒品甲基安非他命之所得，各為2,000 元（
    海洛因所得總計為4,000 元，但應扣除乙○○未給付之2,00
    0 元）、9,500 元，應依毒品危害防制條例第19條第1 項規
    定，併宣告沒收，如全部或一部不能沒收時，販賣毒品所得
    部分，應以其財產抵償之。至被告丁○○使用之門號000000
    0000號行動電話，雖係供被告2 人販賣毒品所用之物，然係
    證人洪斐瑤所有，並非屬被告2 人所有之物，已如前述，自
    無庸為沒收之諭知。
據上論斷，應依刑事訴訟法第299 條第1 項前段，毒品危害防制
條例第4 條第1 項、第2 項、第19條第1 項，刑法第2 條第1 項
前段、第11條、第28條（修正前）、第56條（修正前）、第59條
、第51條第5 款（修正前）、第37條第2 項（修正前），判決如
主文。
本案經檢察官許英輝到庭執行職務。
中    華    民    國    97    年    1     月    18    日
                  刑事第二庭  審判長法  官  黃國永
                                    法  官  蔡嘉裕
                                    法  官  蘇碧珠
以上正本證明與原本無異。
如不服本判決應於收受本判決後10日內向本院提出上訴書狀，其
未敘述上訴理由者，並得於提起上訴後10日內向本院補提理由書
狀（均須按他造當事人之人數附繕本）「切勿逕送上級法院」。
中    華    民    國    97    年    1     月    18    日
                                    書記官  賀燕花
附錄本案論罪科刑法條全文：
毒品危害防制條例第4條：
製造、運輸、販賣第一級毒品者，處死刑或無期徒刑；處無期徒
刑者，得併科新臺幣 1 千萬元以下罰金。
製造、運輸、販賣第二級毒品者，處無期徒刑或 7 年以上有期徒
刑，得併科新臺幣 7 百萬元以下罰金。
製造、運輸、販賣第三級毒品者，處 5 年以上有期徒刑，得併科
新臺幣 5 百萬元以下罰金。
製造、運輸、販賣第四級毒品者，處 3 年以上 10 年以下有期徒
刑，得併科新臺幣 3 百萬元以下罰金。
製造、運輸、販賣專供製造或施用毒品之器具者，處 1 年以上 7
年以下有期徒刑，得併科新臺幣 1 百萬元以下罰金。
前五項之未遂犯罰之。
附表：
┌─┬────┬─────┬───────┬──────┐
│編│犯罪時間│ 交易地點 │   犯罪行為   │販賣毒品所得│
│號│        │          │              │            │
├─┼────┼─────┼───────┼──────┤
│1 │93年9 月│屏東市自由│以每包海洛因新│2,000 元（惟│
│  │至10月間│路732 之4 │臺幣（下同）50│乙○○均以賒│
│  │        │號青梅竹馬│0 元之價格，每│欠之方式購買│
│  │        │大樓樓下（│次販賣1 包予白│，並未給付款│
│  │        │即在自由路│力維，計4 次  │項）        │
│  │        │上）或屏東│              │            │
│  │        │市○○路58│              │            │
│  │        │之76號白力│              │            │
│  │        │維住處    │              │            │
├─┼────┼─────┼───────┼──────┤
│2 │93年9 月│屏東市自由│以每包海洛因50│   500元    │
│  │至10月間│路732 之4 │0 元之價格，每│            │
│  │        │號青梅竹馬│次販賣1 包予鄭│            │
│  │        │大樓樓下（│慈麒1 包，計1 │            │
│  │        │自由路上）│次            │            │
├─┼────┼─────┼───────┼──────┤
│3 │93年10月│屏東市自由│以每包海洛因50│   1,500元  │
│  │間      │路732 之4 │0 元之價格，每│            │
│  │        │號青梅竹馬│次販賣予甲○○│            │
│  │        │大樓樓下（│1包，計3次    │            │
│  │        │自由路上）│              │            │
├─┼────┼─────┼───────┼──────┤
│4 │93年9 月│屏東市自由│以每包甲基安非│   2,000元  │
│  │至10月間│路732 之4 │他命1,000 元之│            │
│  │        │號青梅竹馬│價格，每次販賣│            │
│  │        │大樓樓下（│1 包予李國勝，│            │
│  │        │自由路上）│計2次         │            │
├─┼────┼─────┼───────┼──────┤
│5 │93年9 月│屏東市自由│以每包甲基安非│  2,000元   │
│  │至10月間│路732 之4 │他命1,000 元之│            │
│  │        │號青梅竹馬│價格，每次販賣│            │
│  │        │大樓樓下（│1 包予己○○，│            │
│  │        │自由路上）│計2 次        │            │
│  │        │或屏東市廣│              │            │
│  │        │東路456 巷│              │            │
│  │        │99弄14號住│              │            │
│  │        │處        │              │            │
│  │        │          │              │            │
│  │        │）        │              │            │
├─┼────┼─────┼───────┼──────┤
│6 │93年10月│屏東市自由│以每包甲基安非│   1,500元  │
│  │間      │路732 之4 │他命500 元之價│            │
│  │        │號青梅竹馬│格，每次販賣1 │            │
│  │        │大樓樓下（│包予甲○○，計│            │
│  │        │自由路上）│3次           │            │
│  │        │          │              │            │
│  │        │          │              │            │
│  │        │          │              │            │
│  │        │          │              │            │
│  │        │          │              │            │
├─┼────┼─────┼───────┼──────┤
│7 │93年10月│戊○位在屏│以每包甲基安非│   4,000元  │
│  │至12月之│東市○○街│他命1,000 元之│            │
│  │間      │9 之42號住│價格，每次販賣│            │
│  │        │處        │予戊○1 包，計│            │
│  │        │          │4次           │            │
└─┴────┴─────┴───────┴──────┘


司法院資訊處製作；財團法人民間司法改革基金會備份。
